【裁判字號】    98,交聲,648
【裁判日期】    980402
【裁判案由】    聲明異議
【裁判全文】
臺灣高雄地方法院交通事件裁定         98年度交聲字第648號
原處分機關  高雄市政府交通局
異  議  人  甲○
上列異議人因違反道路交通管理處罰條例案件，對於高雄市政府
交通局民國98年2 月26日所為之裁決（高市交裁字第裁32-B0000
0000號），聲明異議，本院裁定如下：
    主  文
原處分關於裁處甲○酒精濃度超過規定標準者部分之罰鍰新臺幣
肆萬玖仟伍佰元撤銷。
上開撤銷部分甲○不罰。
    理  由
一、異議意旨略以：異議人甲○因酒後駕駛自小客車，已遭臺灣
    高雄地方法院檢察署檢察官予以緩起訴處分，並依該署指定
    向公庫支付新臺幣（下同）4 萬元，希能依一事不二罰原則
    ，撤銷原處分有關罰款49,500元部分或扣除異議人所繳4 萬
    元等語。
二、按行政罰法第5 條規定：「行為後法律或自治條例有變更者
    ，適用行政機關最初裁處時之法律或自治條例。但裁處前之
    法律或自治條例有利於受處罰者，適用最有利於受處罰者之
    規定」。經查，本件異議人之違規行為時間為民國95年6 月
    10日，係在94年12月28日修正公布，並於95年7 月1 日施行
    之道路交通管理處罰條例第35條規定之前。而原處分機關為
    裁決時係98年2 月26日，比較裁處時及行為時之處罰條例第
    35條，新法該條第1 項僅係將「左列」改為「下列」；「保
    管其車輛」改為「保管該汽車」，屬文字上之訂正，尚無法
    律變更之問題，然新法該條增列第8 項規定：「前項（指汽
    車駕駛人有第35條第1 項、第3 項或第4 項之情形，同時違
    反刑事法律者）汽車駕駛人，經裁判確定處以罰金低於本條
    例第92條第3 項所訂最低罰鍰基準規定者，應依本條例裁決
    繳納不足最低罰鍰之部分」，增加汽車駕駛人在有上揭規定
    情形時，尚應繳納不足最低罰鍰部分，自以95年7 月1日 修
    正施行前之道路交通管理處罰條例第35條規定對異議人有利
    ，從而，本件自無現行道路交通管理處罰條例第35條第8 項
    繳納不足最低罰鍰規定之適用，合先敘明。
三、次按汽車駕駛人，駕駛汽車經測試檢定，酒精濃度超過規定
    標準者，處15,000元以上60,000元以下罰鍰，並當場移置保
    管其汽車及吊扣其駕駛執照1 年，道路交通管理處罰條例第
    35條第1 項第1 款固定有明文。惟按一行為同時觸犯刑事法
    律及違反行政法上義務規定者，依刑事法律處罰之。但其行
    為應處以其他種類行政罰或得沒入之物而未經法院宣告沒收
    者，亦得裁處之。前項行為如經不起訴處分或為無罪、免訴
    、不受理、不付審理之裁判確定者，得依違反行政法上之義
    務規定裁處之，行政罰法第26條已定有明文。
四、經查：
  (一)異議人於酒後駕駛車牌號碼ZW-9723 號自用一般小客車上路
    ，於95年6 月10日凌晨2 時20分許，在高雄市○鎮區○○路
    地磅出口處不慎撞擊安全島，經警前往處理及對異議人實施
    吐氣酒精濃度測試，測得其呼氣酒精濃度達每公升0.90毫克
    ，即以異議人違反道路交通管理處罰條例第35條第1 項第1
    款規定開單舉發。異議人並因上開酒後駕車之行為，同時犯
    刑法第185 條之3 公共危險罪，經臺灣高雄地方法院檢察署
    檢察官以95年度偵字第20251 號為緩起訴處分，其期間為1
    年，異議人應支付4 萬元給國庫，上開緩起訴處分後經臺灣
    高等法院高雄分院檢察署以95年度上職議字第3265號處分書
    駁回再議確定，且異議人已於95年10月12日支付4 萬元給國
    庫完畢，上開緩起訴處分並於96年9 月19日期滿，惟原處分
    機關就前開同一酒後駕車行為，仍於98年2 月26日對異議人
    裁處罰鍰49,500 元（異議人另因其他違規而遭處罰鍰6,000
    元，連同上述罰鍰49,500元，合計罰鍰55,500元，而上開罰
    鍰6,000 元部分前於96年1 月18日已經異議人先行繳納完畢
    ）等情，有臺灣高等法院被告前案紀錄表、臺灣高雄地方法
    院檢察署95年度偵字第20251 號緩起訴處分書、臺灣高等法
    院高雄分院檢察署95年度上職議字第3265號處分書、臺灣高
    雄地方法院檢察署自行收納款項統一收據各1 份在卷可稽（
    見本院卷第9 頁、第11至13頁）及有高雄市政府交通局高市
    交裁字第裁32-B00000000號違反道路交通管理事件裁決書1
    份附卷可憑（見本院卷第3 頁）。
  (二)依行政罰法第26條之立法理由觀之，「一行為同時觸犯刑事
    法律及違反行政法上義務規定時，由於刑罰與行政罰同屬對
    不法行為之制裁，而刑罰之懲罰作用較強，故依刑事法律處
    罰，即足資警惕時，實無為一事二罰再處行政罰之必要，且
    刑事法律處罰，由法院依法定程序為之，較符合正當法律程
    序，應予優先適用。但罰鍰以外之沒入或其他種類行政罰，
    因兼具維護公共秩序之作用，為達行政目的，行政機關仍得
    併與裁處」，故探究其立法目的，無非在處罰目的相同且處
    罰方式相同時，若依刑事法律處罰，即足資警惕時，實無為
    一事二罰再處行政罰之必要，但罰鍰以外之沒入或其他種類
    行政罰，因兼具維護公共秩序之作用，為達行政目的，行政
    機關仍得併予裁處。至於刑事訴訟法第253 條之1 所指之緩
    起訴處分，其中檢察官命被告為金錢給付部分，並得為民事
    強制執行名義，受處分人因上開緩起訴處分而剝奪其財產權
    ，且前揭金錢給付義務亦具有強制性、懲罰性，雖不若易科
    罰金係以支付金錢作為自由刑之替代，惟經由緩起訴處分條
    件之履行使其免於遭檢察官發動起訴程序，仍具有替代刑罰
    之效果，廣義而言，應屬前揭所稱之「實質刑事法律處罰」
    ，而有行政罰法第26條第1 項「一事不二罰」規定之適用。
    至交通部95年7 月17日交路字第0950006986號函釋雖略以：
    查法務部行政罰法諮詢小組第1 次會議紀錄已明確結論「緩
    起訴者乃附條件的不起訴處分，亦即是不起訴的一種」在案
    ，當依該部上開函釋結論及行政罰法第26條第2 項規定辦理
    云云。惟「緩起訴」處分之最終雖使被告免於刑事訴追之效
    果，與「不起訴」處分之效果相同，然觀諸刑事訴訟法第25
    3 條之1 第1 項係91年2 月8 日增訂，行政罰法係94年2 月
    5 日公布，而制定在後的行政罰法第26條第2 項僅臚列「不
    起訴處分或無罪、免訴、不受理、不付審理之裁判確定者」
    ，並未將「緩起訴處分」納入。又緩起訴處分既非不能證明
    行為人之犯罪事實，且行為人有支付一定金額之實質處罰，
    已產生實質刑罰之效果，自與上開行政罰法第26條第2 項列
    舉之不起訴處分等情形迥然有別，仍無從遽為比擬而為相同
    之處置。再者，酒後駕車行為人於受緩起訴處分，並於其財
    產權遭受剝奪之餘，卻仍需繳納一定金額之行政罰鍰，其結
    果勢必降低刑事被告接受緩起訴之意願，亦與訂定緩起訴處
    分以替代繁複刑事審判程序之制度性機能相悖。準此以言，
    制定在後之行政罰法第26條第2 項既未將緩起訴處分列舉其
    中，本於保障人民基本權及「法律明示其一排除其他」之法
    理暨前揭說明，自不能將條文中「不起訴處分」之範圍，擴
    及於性質並不相同之「緩起訴處分」，併予敘明。
  (三)綜上，本件異議人雖於裁決書上所載時、地酒後駕駛自用一
    般小客車，而有違反道路交通管理處罰條例第35條第1 項第
    1 款規定之違規行為，惟異議人上開酒後駕車之行為，係屬
    同時觸犯刑事法律及違反行政法上義務規定之行為，且前經
    緩起訴處分確定，緩起訴期間並已屆滿，異議人確定不會再
    受刑事訴追及處罰。又異議人前已給付4 萬元給國庫，已產
    生實質刑罰之效果，則揆諸上開行政罰法第26條規定與前揭
    說明，原處分機關對異議人上開酒後駕車之違規行為予以裁
    罰時，就其行為應處以其他種類行政罰部分（即吊扣駕駛執
    照12個月及施以道路交通安全講習），固仍得予以裁處，然
    就裁處罰鍰部分，揆諸上開說明，自不得再予處罰。是原處
    分機關就異議人酒精濃度超過規定標準部分，對其裁處罰鍰
    49,500元，尚有未洽，自應由本院予以撤銷，並就上開撤銷
    部分，另為異議人不罰之諭知。又本件異議人之違規行為時
    間為95年6 月10日，係在94年12月28日修正公布，並於95年
    7 月1 日施行之道路交通管理處罰條例第35條規定之前，本
    件並無現行道路交通管理處罰條例第35條第8 項繳納不足最
    低罰鍰規定之適用，已詳如前述。另本件裁決書中異議人另
    因領有機器腳踏車駕駛執照駕駛小型車之違規而遭處罰鍰6,
    000 元部分（已先行繳納完畢，連同上揭罰鍰49,500元，合
    計罰鍰55,500元）及原處分關於吊扣駕駛執照12個月及道安
    講習部分，異議人對此均未聲明異議，此觀異議人聲明異議
    狀之事實及理由所載自明，而不在本件審理及撤銷之範圍內
    ，附此敘明。
據上論斷，應依道路交通案件處理辦法第20條前段規定，裁定如
主文。
中    華    民    國    98    年    4     月    2     日
                  交通法庭  法  官  林永村
以上證明與原本無異。
如不服本裁定應於送達後5 日內向本院提出抗告狀。
中    華    民    國    98    年    4     月    2     日
                            書記官  王珮樺


司法院資訊處製作；財團法人民間司法改革基金會備份。
